臺灣高等法院民事判決　　　　　　　　 99年度上易字第645號
上　訴　人　漢山建設股份有限公司
法定代理人　洪士傑
訴訟代理人　林慶苗律師
複代理人　　洪聖濠律師
被上訴人　　張幸子
　　　　　　黃羅阿粉
　　　　　　謝清美
　　　　　　王張純純
　　　　　　黃美玲
　　　　　　王欽義
　　　　　　高墀敏
　　　　　　高郁琛
　　　　　　高明琛
　　　　　　李金烜
　　　　　　何逸軒
共　　　同
訴訟代理人　王福民律師
上列當事人間請求返還不當得利等事件，上訴人對於中華民國99
年3月5日臺灣士林地方法院98年度訴字第1119號第一審判決提起
上訴，本院於99年12月28日言詞辯論終結，判決如下：
    主      文
上訴駁回。
第二審訴訟費用由上訴人負擔。
    事實及理由
一、被上訴人主張：上訴人於民國（下同）74年間，於訴外人洪
    陳淑瑩所有坐落台北市○○區○○段2小段295地號土地（下
    稱為系爭土地）上興建「雅廬」7層樓房4棟共28戶（下稱為
    系爭大樓），並分別出售予被上訴人及其他承購戶，被上訴
    人就系爭土地之權利範圍如原判決附表一（下稱附表一）「
    系爭土地權利範圍」欄所載。上訴人將系爭土地全部出售予
    房屋承買人，而保留系爭大樓地下室停車場即台北市○○區
    ○○段2小段22699建號建物（下稱系爭停車場）之所有權，
    再將系爭停車場應有部分分別出售予部分住戶，原審共同被
    告許惠德取得系爭停車場所有權應有部分1/36，上訴人則仍
    保有系爭停車場所有權應有部分20/36。上訴人及許惠德共
    有之系爭停車場既占用系爭土地，即應類推適用民法第425
    條之1第2項規定，與系爭土地共有人即被上訴人間推定有租
    賃關係，爰請求：(一)核定上訴人、許惠德分別占有系爭土地
    面積95.14平方公尺、4.48平方公尺，自93年7月1日起至95
    年12月31日止及自96年1月1日起至98年6月30日止，應分別
    給付被上訴人各60個月租金如原判決附件所示；另核定上訴
    人、許惠德自98年7月1日起至終止占有系爭土地之日止，每
    月應分別給付被上訴人根據當年度公告地價打8折乘以10%之
    租金。(二)上訴人、許惠德應分別給付被上訴人如原判決附件
    所示之金額，及自98年7月1日起至終止占有系爭土地之日止
    ，每月分別給付被上訴人根據當年度公告地價打8折乘以10%
    之租金等語。原審為被上訴人及許惠德一部勝訴、一部敗訴
    之判決：(一)核定上訴人、許惠德占有系爭土地，面積依序為
    95.14平方公尺、4.75平方公尺，自93年7月1日起至終止占
    有之日止，每月應分別給付被上訴人之租金如附表一(甲)、(乙)
    、(丙)欄所示；(二)上訴人、許惠德應分別給付被上訴人各如原
    判決附表二（下稱附表二）(丙)欄所示金額，及分別自98年7
    月1日起至終止占有系爭土地之日止，各按月給付被上訴人
    如附表一(丙)欄所示之租金。被上訴人就其敗訴部分未提起上
    訴，對於上訴人之上訴則聲明駁回上訴。
二、上訴人則以：系爭土地原為訴外人洪陳淑瑩所有，系爭大樓
    則為上訴人所興建，系爭土地及系爭大樓未曾同屬於上訴人
    或洪陳淑瑩單獨所有或共有，而上訴人及洪陳淑瑩係分別出
    售上開建物及其基地，應無民法第425條之1規定之適用或類
    推適用，故上訴人所有系爭停車場雖占用系爭土地，仍難認
    已與被上訴人成立租賃關係。又依民法第425條之1文義觀之
    ，該條所稱房屋，應限於僅供專用部分之房屋，而不應擴張
    解釋將地下室法定停車位包括在內。且於公寓大廈管理例公
    布施行前，法令並未限制各專有部分不得與基地應有部分分
    別讓與，因此起造人漏未將地下室停車位配附一定比例之共
    有基地應有部分，乃有其社會特殊性，而各停車位使用人使
    用共有基地係經各區分所有權人默示同意使用，顯已成立默
    示分管契約或無償使用借貸關係。況上訴人興建系爭大樓前
    ，已由系爭土地原所有權人洪陳淑瑩出具土地使用同意書，
    該土地使用同意書並未記載期限，解釋上應以所興建之建築
    物實際使用存續期限為使用期限，而排除民法第425條之1規
    定之適用。又依系爭大樓之房屋預定買賣契約書第3條第1項
    、第2項約定，被上訴人已知悉系爭停車場為上訴人所有，
    應解為被上訴人已同意上訴人使用系爭土地而成立分管契約
    或未定期限之使用借貸關係，自無再適用民法第425條之1規
    定。又被上訴人於取得系爭土地20餘年後，始主張租賃關係
    而起訴請求核定及給付租金，有違誠信原則，並有權利濫用
    之情事。退步言之，縱認上訴人使用系爭土地應支付租金，
    依不動產登記實務慣例，地下室停車位多按每一停車位分配
    土地持分1/10000計算，且上訴人所有系爭停車場僅供停車
    之用，未能供商場使用，經濟價值較低，依公寓大廈管理條
    例之規定，亦不得出售予系爭大樓住戶以外之人，售價當較
    一般停車位之市價為低，參以多年來因紛爭不斷，致該停車
    位空置未能使用收益，故就租金之核定，應以系爭土地申報
    地價年息3%計算為宜。此外，被上訴人所請求上訴人給付自
    93年7月1日起算之租金，其中93年8月31日以前部分已罹於
    消滅時效等語，資為抗辯。原審為上訴人及許惠德一部勝訴
    、一部敗訴之判決（詳如前述），上訴人就其敗訴部分不服
    ，提起上訴，並聲明：(一)原判決關於不利於上訴人部分廢棄
    。(二)上開廢棄部分，被上訴人在第一審之訴駁回。
三、經查系爭土地原為訴外人洪陳淑瑩所有，訴外人洪陳淑瑩則
    為上訴人前任董事長洪文樑之配偶、現任董事長洪士傑之母
    。上訴人於74年間，在系爭土地上興建系爭大樓，並將系爭
    土地全部及其上建物分別出售予被上訴人及其他承購戶，被
    上訴人就系爭土地之權利範圍如附表一「系爭土地權利範圍
    」欄所載，而上訴人則保有系爭停車場所有權。嗣上訴人將
    系爭停車場所有權應有部分出售予系爭大樓部分住戶及許惠
    德，上訴人現仍有系爭停車場之所有權應有部分20/36等情
    ，有土地登記謄本、建物登記謄本、公司變更登記表及戶籍
    謄本可稽（見原審卷第13至34、73、74、76頁），且為兩造
    所不爭執（見原審卷第199頁背面），均堪信為真實。
四、被上訴人主張上訴人所有系爭停車場占用系爭土地，應類推
    適用民法第425條之1第2項規定，推定與系爭土地共有人即
    被上訴人間有租賃關係等語；惟為上訴人所否認，並以前詞
    置辯。經查：
  (一)上訴人雖抗辯於公寓大廈管理例公布施行前，法令並未強制
    限制各專有部分不得將基地應有部分分別讓與，因此起造人
    漏未將地下室停車位配附一定比例之共有基地應有部分，乃
    有其社會特殊性，停車位使用人使用共有基地係經各區分所
    有權人默示同意使用，顯已成立默示之分管契約或無償使用
    借貸關係等語。惟按所謂默示之意思表示，係指依表意人之
    舉動或其他情事，足以間接推知其效果意思者而言，若單純
    之沉默，則除有特別情事，依社會觀念可認為一定意思表示
    者外，不得謂為默示之意思表示（最高法院29年上字第762
    號判例意旨參照）。查上訴人單獨保留未配附一定比例基地
    持分之系爭停車場所有權，而將系爭土地所有權全部及其上
    建物出售予被上訴人及其他承購戶，尚難據此即認被上訴人
    因此有與上訴人成立分管契約或使用借貸契約之默示意思表
    示。此外，上訴人並未主張及證明被上訴人有何足以推認其
    有成立分管契約或使用借貸契約等效果意思之舉動或其他情
    事，上訴人所為此部分之抗辯，尚屬無據，自無足取。
  (二)上訴人雖又抗辯其興建系爭大樓前，已由系爭土地原所有權
    人洪陳淑瑩出具土地使用同意書，而經建管機關核發建造執
    照，該土地使用同意書既未記載期限，解釋上應以所興建之
    建築物實際使用存續期限為其使用期限等語，並提出上開土
    地使用權同意書為證（見原審卷第180頁）。惟查該土地使
    用權同意書載明：「茲有漢山建設股份有限公司負責人：洪
    文樑等壹人，擬在下列土地建築七層RC造建築物三棟業經洪
    陳淑瑩等人完全同意，為申請建造執照特立此同意書為憑」
    ，足徵洪陳淑瑩係為配合上訴人申請系爭大樓之建造執照始
    出具上開土地使用權同意書，是於系爭大樓興建完成後，該
    土地使用權同意書之效力即歸於消滅。上訴人執此抗辯被上
    訴人受讓系爭土地所有權應有部分，仍應受上開土地使用同
    意書之拘束，故上訴人所有系爭停車場得繼續無償占有使用
    系爭土地云云，亦屬無據，而不足取。
  (三)上訴人另抗辯依系爭大樓之房屋預定買賣契約書第3條第1項
    、第2項之約定，被上訴人既已知悉系爭停車場為上訴人所
    有，應解為被上訴人同意上訴人使用系爭土地而成立分管契
    約或未定期限之使用借貸關係等語，並提出房屋預定買賣契
    約書為證（見原審卷第170至174頁）。查依該房屋預定買賣
    契約書第3條第1項約定：「本戶所需之基地持分所有權（包
    括公共設施、巷道及依法應保留之空地、防火巷等），由甲
    方（指被上訴人等買受人）另向該土地所有權人承購，乙方
    （指上訴人）願與土地所有權人同負連帶保證責任」，此乃
    約定被上訴人等買受人須另向土地所有權人購買房屋基地持
    分，及上訴人同意與土地所有權人連帶負履約責任，然並未
    約定系爭停車場有何使用系爭土地之權源。而同條第2項約
    定：「本雅廬之地下室產權屬於乙方，由乙方自由支配使用
    或另行出售，然如遇空襲或其他特別危難情事時，地下室應
    開放為公共避難場所供全體住戶避難使用；壹樓空地歸壹樓
    住戶各別管理使用，七樓屋頂歸七樓住戶各別管理使用，但
    均不得私造圍牆破壞原有美好環境」（見原審卷第171頁）
    ，亦僅係就系爭停車場之所有權歸屬及供防空避難使用、系
    爭大樓1樓空地及7樓屋頂之管理使用等事項而為約定，並未
    約定系爭停車場得無償使用系爭土地。是上訴人執上開約定
    ，抗辯被上訴人已同意上訴人所有系爭停車場得無償使用系
    爭土地云云，亦無足取。
  (四)查系爭土地原所有權人洪陳淑瑩，係上訴人前任董事長洪文
    樑之配偶、現任董事長洪士傑之母，且始終為上訴人公司之
    最大股東及董事，此有公司變更登記表可稽（見原審卷第73
    、74頁），復為兩造所不爭執（見原審卷第199頁背面）。
    又系爭大樓進行銷售時雖分別以洪陳淑瑩及上訴人之名義，
    與被上訴人及其他承購戶訂立土地及房屋預定買賣契約書，
    然參諸系爭大樓之買賣契約必須與相對應之系爭土地應有部
    分買賣契約同時簽立，始稱完整（按一般交易習慣均如此辦
    理），而實際上亦係由上訴人同時為之，且分別由上訴人以
    洪陳淑瑩及上訴人名義於契約中向被上訴人等各該承購戶表
    明願與他方同負連帶保證責任（見原審卷第171頁），足見
    系爭土地原所有權人洪陳淑瑩及系爭大樓原所有權人上訴人
    固非屬同一自然人或法人，但對被上訴人等系爭大樓及所占
    土地應有部分之承購戶而言，實為一體（外表名義上雖為二
    、實則融為一體）。從而，系爭大樓及其所占有之系爭土地
    整體對外而言，應認為相當於同屬一人所有，誠較合乎社會
    觀念與實情。
  (五)按土地及其土地上之房屋同屬一人所有，而僅將土地或僅將
    房屋所有權讓與他人，或將土地及房屋同時或先後讓與相異
    之人時，土地受讓人或房屋受讓人與讓與人間或房屋受讓人
    與土地受讓人間，推定在房屋得使用期限內，有租賃關係，
    其期限不受民法第449條第1項規定之限制；前項情形，其租
    金數額當事人不能協議時，得請求法院定之，民法第425條
    之1定有明文。此所謂「房屋」，並不以僅供專用之房屋為
    限，應尚包括具有獨立產權之地下室停車場在內。又依最高
    法院48年台上字第1457號判例意旨所示：「土地與房屋為各
    別之不動產，各得單獨為交易之標的，且房屋性質上不能與
    土地使用權分離而存在，亦即使用房屋必須使用該房屋之地
    基，故土地及房屋同屬一人，而將土地及房屋分開同時或先
    後出賣，其間雖無地上權設定，然除有特別情事，可解釋為
    當事人之真意，限於賣屋而無基地之使用外，均應推斷土地
    承買人默許房屋承買人繼續使用土地」，及最高法院73年度
    第5次民事庭會議決議所認：「土地及房屋同屬一人，而將
    土地及房屋分開同時或先後出賣時，依本院48年台上字第14
    57號判例，應推斷土地承買人默許房屋承買人繼續使用土地
    ，參照該判例之原判決全部裁判意旨，係認為使用土地之房
    屋所有人對土地所有人應支付相當之代價，則其法律關係之
    性質，當屬租賃。至其租金數額，如當事人間不能協議決定
    ，當可訴請法院裁判。其因再轉讓而承受土地所有權之人，
    應有民法第425條之適用，其再因轉讓而繼受房屋所有權之
    人，則除有反對之特約外，應推斷土地所有人對之默許其繼
    續承租，故不問其後為轉讓土地或轉讓房屋，其土地所有權
    之承受人對房屋所有人或房屋所有權之承受人對土地所有人
    ，均繼續其原來之法律關係」。經查系爭土地、系爭大樓及
    系爭停車場既為系爭土地原所有權人洪陳淑瑩與建商即上訴
    人共同出售，且洪陳淑瑩與上訴人二者間又有如前所述之密
    切關係，故系爭停車場登記所有權人與系爭土地登記所有權
    人雖不相同，但因二者關係密切，對外而言可認有一體不可
    分之關係。揆之上開說明，被上訴人主張得類推適用最高法
    院48年台上字第1457號判例、73年第5次民事庭會議決議意
    旨及民法第425條之1規定，請求上訴人給付使用系爭土地之
    對價，核無不當，應予准許。至於上訴人使用系爭土地之對
    價若干，由於上訴人拒絕給付而無從協議，被上訴人併訴請
    法院予以核定，亦無不合。再者，民法第425條之1規定雖為
    88年4月21日修正時所增定，惟與本院上開認定並無影響。
  (六)又按權利之行使，不得違反公共利益，或以損害他人為主要
    目的；行使權利，履行義務，應依誠實及信用方法，民法第
    148條固定有明文。查上訴人所有系爭停車場長期無償占有
    系爭土地，被上訴人基於系爭土地共有人之地位，請求法院
    核定上訴人使用系爭土地應給付租金之數額，及給付積欠租
    金，乃屬權利之正當行使，並非以損害上訴人為主要目的，
    且其行使權行亦無何違反誠信原則之情事，是上訴人主張被
    上訴人所為本件請求有違誠信原則，並有權利濫用情事云云
    ，自不可採。
  (七)依前所述，本件應推斷系爭土地所有權應有部分承買人即被
    上訴人默許系爭停車場之車位所有權人即上訴人於該停車位
    得使用期限內得繼續使用系爭土地，且其等間法律關係之性
    質為租賃，故上訴人使用系爭土地，自須支付租金與被上訴
    人。茲被上訴人向上訴人請求給付使用系爭土地之對價，既
    為上訴人所拒絕，即有租金數額當事人不能協議之情事，是
    被上訴人一併訴請法院判決核定租金數額，非但有其必要，
    亦屬正當。因之，本件被上訴人請求法院核定上訴人使用系
    爭土地應給付租金之數額，並在核定數額後，請求上訴人給
    付積欠之租金，自屬有據。
五、關於被上訴人得請求上訴人給付之租金數額及其計算方式：
  (一)按城市地方房屋之租金，以不超過土地及其建築物申報總價
    額年息百分之十為限。約定房屋租金，超過前項規定者，該
    管轄市、縣政府得依前項所定標準強制減定之，土地法第97
    條定有明文。又依土地法第105條規定，上開規定於租用基
    地建築房屋準用之。本件兩造間成立之租賃關係，因係上訴
    人所有系爭停車場占有使用被上訴人共有系爭土地，核其性
    質與土地法所稱基地租賃關係較為相近，依上開法條規定，
    關於租金之計算，應依該法第97條規定之標準定之。又基地
    租金之數額，除以基地申報地價為基礎外，尚須斟酌基地之
    位置，工商業繁榮之程度，承租人利用基地之經濟價值及所
    受利益等項，並與鄰地租金相比較，以為決定，並非達申報
    總價年息10%最高額（最高法院68年台上字第3071號判例意
    旨參照）。經查系爭土地坐落士林區○○○路商圈，1樓均
    作營業使用，商業固屬繁榮，然上訴人所有之系爭停車場僅
    供停車之用，未能供商場使用，其經濟價值顯屬較低，況依
    公寓大廈管理條例之有關規定，系爭停車場內車位不得出售
    予系爭大樓住戶以外之人，則其買家必受限制，售價當較一
    般正常停車位之市價為低等情。是本院審酌上開情狀，認按
    申報地價年息5%計算，尚屬適當。
  (二)查系爭大樓全部建物面積合計6,711.4平方公尺，系爭土地
    面積合計1,259平方公尺，有土地及建物登記簿謄本可參（
    見原審卷第13、201至231頁），則系爭大樓建物每平方公尺
    對應搭配之基地面積約為0.187平方公尺（計算式為：1,259
    ÷6,711.4≒0.187）。又系爭停車場面積合計915.78平方公
    尺，亦有建物登記簿謄本可憑（見原審卷第29頁），上訴人
    之所有權應有部分為20/36，占系爭停車場面積約為508.78
    平方公尺（計算式為：915.78×20/36≒508.78），則上訴
    人就系爭停車場所有權應有部分對應搭配之基地面積約為95
    .14平方公尺（計算式為：508.78×0.187≒95.14）。上訴
    人雖主張依不動產登記實務慣例，地下室停車位多按每1停
    車位分配土地持分1/10000計算等語，並提出土地預定買賣
    契約書為證（見原審卷第181頁）。惟查上訴人所提土地預
    定買賣契約書為空白契約，且尚難僅憑該契約內容，即足推
    認有每1個地下室停車位分配土地持分1/10000之不動產登記
    實務慣例存在，是上訴人所為此部分抗辯，尚屬無據，而不
    可取。再查系爭土地自93年1月1日起至95年12月31日止之公
    告地價為94,834元，自96年1月1日起之公告地價為109,868
    元，有台北市地政處公告現值及公告地價表可稽（見原審卷
    第36頁）。又舉辦規定地價或重新規定地價時，土地所有權
    人未於公告期間申報地價者，以公告地價80%為其申報地價
    ，平均地權條例第16條前段亦有明文。準此計算，上訴人占
    有系爭土地自93年7月1日起至終止占有之日止應付被上訴人
    之租金各核定如附表一(甲)、(乙)、(丙)欄所示（計算式如各該欄
    所示）；又被上訴人據以請求上訴人給付自93年9月1日起至
    98年6月30日止如附表二(丙)欄所示金額，及自98年7月1日起
    至終止占有系爭土地之日止，按如附表一(丙)欄所示方式計算
    之租金，亦無不合。
六、綜上所述，被上訴人請求核定上訴人自93年7月1日起至終止
    占有系爭土地期間每月應給付租金如附表一(甲)、(乙)、(丙)欄所
    示，及請求上訴人給付如附表二(丙)欄所示金額，並自98年7
    月1日起按月給付如附表一(丙)欄所示金額，為有理由，應予
    准許。從而，原審就此部分所為上訴人敗訴之判決，核無違
    誤，上訴意旨指摘原判決此部分不當，求予廢棄改判，為無
    理由，應予駁回。
七、至兩造其餘之攻擊或防禦方法及未經援用或進行調查之證據
    ，經本院斟酌後，認為均不足以影響本判決之結果，自無予
    以調查或逐一詳予論駁之必要。附此敘明。
八、據上論結，本件上訴為無理由，依民事訴訟法第449條第1項
    、第78條，判決如主文。
中    華    民    國    100   年     1    月    11    日
                    民事第四庭
                        審判長法  官  張劍男
                              法  官  陳靜芬
                              法  官  彭昭芬
正本係照原本作成。
不得上訴。
中    華    民    國   100    年    1     月    12    日
                              書記官  丁華平